臺灣臺南地方法院新市簡易庭民事判決
                                    109年度新簡字第418號
原      告  花旗(台灣)商業銀行股份有限公司


法定代理人  莫兆鴻  
訴訟代理人  林良一  

            陳國賢  
被      告  陳麗玉  

            陳文義  

            陳文祥  

            陳明珠  

            陳文裕  

            陳麗娥  

            陳麗琴  

上列當事人間請求撤銷遺產分割行為等事件，經本院於民國109
年10月28日言詞辯論終結，判決如下：
    主      文
原告之訴均駁回。
訴訟費用由原告負擔。
    事實及理由
壹、程序方面：
一、按訴狀送達後，原告不得將原訴變更或追加他訴，但請求之
    基礎事實同一者或該訴訟標的數人必須合一確定時，追加其
    原非當事人之人為當事人者，不在此限，民事訴訟法第255
    條第1項第2款及第5款分別定有明文。本件原告於起訴時，
    因個人資料保護法之限制，無法查得被繼承人陳芳原之全體
    繼承人，原訴之聲明第一項請求判決：「被告陳麗玉、陳文
    義、陳文祥就被繼承人陳芳原所遺如附表所示遺產之分割協
    議意思表示，及被告陳文義、陳文祥就附表所示遺產於民國
    106年5月11日所為之登記行為均予以撤銷。」嗣於本院審理
    中之109年7月27日以書狀追加繼承人陳明珠、陳文裕、陳麗
    娥、陳麗琴為被告（見本院卷第159頁），並變更聲明為「
    被告等就被繼承人陳芳原所遺如附表所示遺產之分割協議意
    思表示，及被告陳文義、陳文祥就附表所示遺產於106年5月
    11日所為之登記行為均予以撤銷。」核其係基於請求之基礎
    事實同一，且本件訴訟標的對於數人必須合一確定，追加其
    原非當事人之人為當事人，揆諸前開規定，原告所為訴之變
    更、追加應予准許。
二、被告經合法通知，無正當理由，未於言詞辯論期日到場，核
    無民事訴訟法第386條各款所列情形，爰依原告之聲請，由
    其一造辯論而為判決。
貳、實體方面：
一、原告起訴主張：
  ㈠被告陳麗玉與原告間有債權債務關係，被告陳麗玉尚積欠原
    告本金新臺幣（下同）55,379元之債務及其相關利息、費用
    尚未清償。又如附表所示之不動產（下稱系爭不動產）原係
    被繼承人陳芳原所有，後由被告陳文義、陳文祥分割繼承取
    得系爭不動產之所有權。查，被告陳麗玉為陳芳原之繼承人
    之一，且其並未對陳芳原聲明拋棄繼承，卻於繼承開始後，
    就其原已取得之系爭不動產，不為繼承之登記，被告陳麗玉
    此不為繼承登記之無償行為已使其陷於無資力而有害其債權
    人之權利，原告自得依法行使撤銷權，爰依民法第244 條第
    1 項、第4 項之規定提起本訴，請求撤銷系爭不動產由被告
    間協議分割陳芳原遺產之行為，並聲請被告陳文義、陳文祥
    回復原狀為全體繼承人公同共有。
  ㈡並聲明：①被告等就被繼承人陳芳原所遺如附表所示遺產之分
    割協議意思表示，及被告陳文義、陳文祥就附表所示遺產於
    106 年5 月11日所為之登記行為均予以撤銷。②被告陳文義
    、陳文祥應將被繼承人陳芳原所遺如附表所示遺產於106年5
     月11日之所有權登記，回復原狀為全體繼承人公同共有。
二、被告未於言詞辯論期日到庭，亦未提出書狀為任何陳述或答
    辯。
貳、實體事項
一、原告起訴主張：
    被告陳麗玉曾向原告申辦小額貸款，迄至104年8月31日止，
    尚積欠55379元及其利息未清償，屢經催討，皆置之不理。
    原告為查調被告陳麗玉之財產狀況而向地政機關申請謄本，
    發現如附表所示不動產原係訴外人即被繼承人陳芳原所有，
    後由被告陳文義及陳文祥分割繼承取得附表所示不動產所有
    權。被告陳麗玉為被繼承人陳芳原之繼承人，且被告陳麗玉
    並未對被繼承人陳芳原聲明拋棄繼承。依照民法第1147、11
    48條規定，被告陳麗玉於被繼承人陳芳原死亡時即承受被繼
    承人陳芳原財產上一切權利、義務。現因被告陳麗玉於繼承
    開始後處分原已取得之財產上權利，而不為繼承之登記，其
    處分行為係以財產為標的且屬無償行為。因被告陳麗玉所為
    不為繼承登記之無償行為使其陷於無資力而有害及債權人之
    權利，債權人自得依民法第244項行使撤銷權。原告乃依民
    法第244條第1項、第4項行使撤銷權，並聲明：被告陳麗玉
    及其他繼承人等就附表所表示不動產所有權原應繼承之應有
    部分，於105年8月27日所為遺產分割協議之債權行為，及於
    106年5月11日所為之物權行為均撤銷；被告陳文義及陳文祥
    就前項不動產所為之繼承登記應予塗銷，回復原狀為全體繼
    承人公同共有。
二、被告未於言詞辯論期日到庭，亦未提出書狀為任何陳述或答
    辯。
三、得心證事由：
(一)債務人所為之無償行為，有害及債權者，債權人得聲請法院
    撤銷之。債權人依第1項之規定聲請法院撤銷時，得並聲請
    命受益人或轉得人回復原狀。但轉得人於轉得時不知有撤銷
    原因者，不在此限。民法第244條第1、4項分別定有明文。
    而繼承人自繼承開始時，除本法另有規定外，承受被繼承人
    財產上之一切權利、義務；繼承人有數人時，在分割遺產前
    ，各繼承人對於遺產全部為公同共有，此為民法第1148條第
    1項前段、第1151條所明定。債權人得依民法第244條規定行
    使撤銷權者，以債務人所為非以其人格上之法益為基礎之財
    產上之行為為限，若單純係財產利益之拒絕，如贈與要約之
    拒絕，第三人承擔債務之拒絕，繼承或遺贈之拋棄，自不許
    債權人撤銷之（最高法院69年度台上字第1271號裁判意旨參
    照）；又債權人得依民法第244條規定行使撤銷訴權者，以
    債務人所為非其人格上之法益為基礎之財產上之行為為限，
    繼承權係以人格上之法益為基礎，且拋棄之效果，不特不承
    受被繼承人之財產上權利，亦不承受被繼承人財產上之義務
    ，故繼承權之拋棄，縱有害及債權，仍不許債權人撤銷之（
    最高法院73年度第2次民事庭會議決議意旨參照）。上開決
    議，雖僅就債務人拋棄繼承權之意思表示，不許債權人撤銷
    之，然繼承人於繼承開始後，未拋棄繼承權，而就繼承所得
    遺產為如何分配之協議時，往往係考量被繼承人生前意願、
    繼承人對被繼承人之貢獻（有無扶養之事實）、家族成員間
    感情、被繼承人生前已分配予各繼承人之財產（贈與之歸扣
    ）、承擔祭祀義務等因素，始達成遺產分割協議，可見繼承
    人間所為遺產分割協議及依該協議所為分割繼承登記行為，
    係基於繼承身分關係所為，而為高度人格自由之表現，實難
    僅以一般財產上債權行為視之。是以，基於繼承關係所得遺
    產為分割協議，乃係以繼承人之人格上法益為基礎，繼承人
    間就遺產分割所為協議之財產上行為，並基於分割協議而自
    願放棄繼承所得遺產公同共有權利，性質上為單純係財產利
    益之拒絕，縱有害及債權，仍屬不許債權人撤銷之列，始屬
    允當。
(二)本件被繼承人陳芳原於105年8月27日死亡，其繼承人即被告
    陳麗琴、陳文義、陳文祥、陳文裕、陳麗玉、陳麗娥、陳明
    珠等人協議分割遺產，將系爭不動產分割協議由被告陳文義
    、陳文祥取得，並於106年5月11日辦理遺產分割登記等情，
    有台南市○○區○○段000地號土地及同段159建號建物之登記謄
    本在卷足稽，並經本院向臺南市玉井地政事務所調閱系爭不
    動產以分割繼承為原因辦理所有權移轉之相關資料確認無訛
    。而遺產分割協議，乃被繼承人之全體繼承人經過協議、磋
    商，考量被繼承人生前意願、繼承人對被繼承人之貢獻、家
    族成員間感情、承擔祭祀義務等諸多因素後所共同簽訂，對
    被繼承人全體遺產所為之分割處分，係基於繼承身分關係所
    為，而為高度人格自由之表現，實難僅以一般財產上債權行
    為視之，業如上述，是以，被告間基於繼承關係所得遺產為
    分割協議，乃係以繼承人之人格上法益為基礎，被告間就遺
    產分割所為協議之財產上行為，並基於分割協議而自願放棄
    繼承所得遺產公同共有權利，性質上為單純係財產利益之拒
    絕，縱有害及債權，仍屬不許債權人撤銷之列。何況，被告
    陳文裕、陳麗娥、陳明珠並非原告之債務人，渠等放棄繼承
    所得系爭不動產權利，與原告對於被告陳麗玉之債權無關，
    亦非原告所得行使撤銷權之列。
四、綜上所述，原告依民法第244條第1項及第4項規定，請求：①
    被告就系爭不動產於105年8月27日所為之遺產分割協議及10
    6年5月11日所為之分割繼承登記行為均應予撤銷。②被告陳
    文義及陳文祥就前項不動產所為之繼承登記應予塗銷，回復
    原狀為全體繼承人公同共有，均無理由，不應准許。
五、據上論結，本件原告之訴為無理由，依民事訴訟法第78條，
    判決如主文。
中　　華　　民　　國　 109　　年　　11　　月　　11　　日
                  臺灣臺南地方法院新市簡易庭
                        法  官  夏明宇
以上正本係照原本作成。
如不服本判決，應於送達後20日內，向本院提出上訴狀並表明上
訴理由，如於本判決宣示後送達前提起上訴者，應於判決送達後
20日內補提上訴理由書（須按他造當事人之人數附繕本）。
中　　華　　民　　國　　109 　年　　11　　月　　12　　日
                        書記官  徐毓羚

附表：被繼承人陳芳原之財產    編號 種類 財產所在或名稱 權利範圍 1 土地 臺南市○○區○○段000地號土地面積101.42平方公尺 全部 2 建物 臺南市○○區○段000 ○號房屋（門牌號碼：臺南市○○區○○路00巷00號） 全部